ACORDAO-COMPLETO-2547320

ACÓRDÃO 7295/2022 ATA 36/2022 - PRIMEIRA CÂMARA

VISTOS, relatados e discutidos esses autos de aposentadoria de Maria Cristina de Castro Amorim no cargo de Técnico Legislativo da Câmara dos Deputados.
ACORDAM os ministros do Tribunal de Contas da União, reunidos em sessão da 1ª Câmara, ante as razões expostas pelo Relator, e com fundamento nos artigos 71, inciso III, da Constituição Federal de 1988, 1º, inciso V e 39, inciso II, da Lei 8.443/1992, 1º, inciso VIII, 259, inciso II, 260, § 1º, e 262, do Regimento Interno, e na Súmula TCU 106, em:
9.1. considerar ilegal o ato de aposentadoria de Maria Cristina de Castro Amorim e negar-lhe registro;
9.2. dispensar a devolução das quantias recebidas de boa-fé pela interessada até a data de ciência desta decisão pela Câmara dos Deputados;
9.3. determinar à Câmara dos Deputados que, no prazo de 15 (quinze) dias a contar da ciência desta deliberação:
9.3.1. abstenha-se de realizar pagamentos decorrentes do ato impugnado, sujeitando-se a autoridade administrativa omissa à responsabilidade solidária, sem prejuízo de promover a correção do cálculo dos proventos da interessada;
9.3.2. comunique à interessada a presente deliberação e a alerte que o efeito suspensivo proveniente da interposição de eventuais recursos junto ao TCU não a exime da devolução dos valores percebidos indevidamente, caso o recurso não seja provido;
9.4. determinar à Câmara dos Deputados que, no prazo de 30 (trinta) dias, contados da ciência da decisão, envie a este Tribunal documentos comprobatórios de que a interessada está ciente do julgamento deste Tribunal.
9.5. esclarecer à unidade de origem que o ato ora considerado ilegal poderá prosperar, mediante a emissão e o encaminhamento ao Tribunal de novo ato de aposentadoria, livre das irregularidades apontadas, em substituição ao ato ora examinado.

Atos de Aposentadoria da unidade emissora Câmara dos Deputados, enviados ao TCU pela unidade de controle interno SECRETARIA DE CONTROLE INTERNO/CÂMARA DOS DEPUTADOS para fins de análise e julgamento.

Primeira Câmara

Câmara dos Deputados

3. Interessada: Maria Cristina de Castro Amorim (XXX.479.271-XX)

13.1. Ministros presentes: Benjamin Zymler (na Presidência), Vital do Rêgo e Jorge Oliveira (Relator).
13.2. Ministro-Substituto convocado: Marcos Bemquerer Costa.
13.3. Ministros-Substitutos presentes: Augusto Sherman Cavalcanti e Weder de Oliveira.

JORGE OLIVEIRA

Transcrevo, a seguir, a instrução da Secretaria de Fiscalização de Integridade de Atos e Pagamentos de Pessoal e de Benefícios Sociais - Sefip (peça 5) , aprovada pelo corpo diretivo daquela unidade (peça 6) :
"INTRODUÇÃO
Trata-se de ato de aposentadoria, submetido, para fins de registro, à apreciação do Tribunal de Contas da União (TCU) , de acordo com o art. 71, inciso III, da Constituição Federal.  O ato foi cadastrado e disponibilizado ao TCU por intermédio do Sistema e-Pessoal, na forma do art. 2º e 4º da Instrução Normativa TCU 78/2018.
O ato desse processo pertence às seguintes unidades:
Unidade emissora: Câmara dos Deputados.
Unidade cadastradora:  Câmara dos Deputados.
Subunidade cadastradora: COORDENAÇÃO DE INATIVOS E PENSIONISTAS.
EXAME TÉCNICO
Procedimentos aplicados
Os procedimentos para exame, apreciação e registro de atos de pessoal encontram-se estabelecidos na Instrução Normativa TCU 78/2018 e na Resolução TCU 206/2007. Essas normas dispõem que os atos de pessoal disponibilizados por meio do e-Pessoal devem ser submetidos previamente a críticas automatizadas, com base em parâmetros predefinidos.
As críticas das informações cadastradas na etapa de coleta do ato foram elaboradas e validadas levando-se em conta as peculiaridades de cada ato. Os itens verificados nessa etapa são inerentes a dados cadastrais, fundamentos legais, mapa de tempo, ficha financeira, assim como eventuais ocorrências de acumulação. Trata-se de verificações abrangentes, minuciosas e precisas e sem a necessidade de ação humana e, portanto, menos suscetível a falhas. As críticas aplicadas estão discriminadas no sistema, no Menu e-Pessoal, opção 'Crítica', que podem ser acessadas mediante concessão de perfil específico a servidores do TCU responsáveis pela análise.
Além das críticas automatizadas, há verificação humana adicional no caso de haver alertas do sistema ou informações não formatadas, como esclarecimentos do gestor ou do controle interno.  
As críticas também consideram os registros do Sistema Integrado de Administração de Recursos Humanos (Siape) . O Siape disponibiliza informações atualizadas sobre as parcelas que integram os proventos, diferentemente, portanto, do e-Pessoal, que informa as parcelas no momento do registro do ato. 
Essa confrontação com o Siape fornece uma visão atual e verdadeira da situação, o que permite descaracterizar irregularidades e inconsistências que, embora constantes do e-Pessoal, já foram corrigidas.
As verificações detectadas no ato encontram-se discriminadas na aba de pendências do ato no sistema e-Pessoal, bem como no espelho do ato contemplado por esta instrução.
Exame das Constatações
Ato: 109902/2019 - Inicial - Interessado (a) : MARIA CRISTINA DE CASTRO AMORIM - CPF: XXX.479.271-XX
Parecer do Controle Interno: considerar o ato Legal com esclarecimentos. Justificativa:  Na concessão da parcela de 2/10 da FC-04 foi aproveitado tempo residual de exercício em funções comissionadas, existente em 10/11/1997 (20/05/1998 para a Câmara dos Deputados, conforme Resolução-CD n. 28/1998) , para a incorporação de quinto/décimos na data em que integralizado o período de doze meses, nos termos do art. 5º da Lei n. 9.624/1998, da Decisão n. 925/1999-TCU-Plenário e do Acórdão 5455/2018-TCU-Segunda Câmara. A data limite para incorporação de quintos no âmbito da Câmara dos Deputados foi definida como 20/5/1998, véspera da publicação da Resolução-CD n. 28/1998. Em expediente de 11/6/1999, o TCU determinou que esta Casa retificasse os valores relativos à vantagem de quintos, constantes dos Títulos de várias aposentadorias avaliadas, para que observassem o disposto na Resolução 28/1998, que revogou o 1º da Resolução 70/1994, a partir de 21/5/1998.  Posteriormente, em relatório submetido à Segunda Câmara do TCU, com data de 19/10/1999, os auditores propuseram que os atos de aposentadoria fossem considerados legais porque as concessões foram efetivadas em conformidade com a legislação e normas complementares pertinentes à matéria. Finalmente, aquele colegiado proferiu deliberação, em 1º/6/2000, no sentido de considerar legais para fins de registro aquelas concessões de aposentadoria, conforme Relação 45/2000, inserida na Ata 20/2000, publicada no Diário Oficial da União de 21/6/2000, conforme informações constantes do Processo-CD 19.675/1999. 
Constatação e análise: 
1.1.1. Houve o registro de pelo menos uma rubrica com 'Denominação para análise pelo TCU = Vantagem de caráter pessoal (122 - VP/INCORPORADA LEI 9527/97 - PROVENTOS (Vantagem de caráter pessoal - Incorporação de quintos/décimos de função) - R$ 577,40) .
Justificativa do Gestor de Pessoal: Não há. Verificação efetuada no âmbito do TCU.
Análise do Controle Interno:  Não há. Verificação efetuada no âmbito do TCU.
Análise da Equipe Técnica: Ilegal
Verificou-se o seguinte comentário do Controle Interno no ato em análise:
'Na concessão da parcela de 2/10 da FC-04 foi aproveitado tempo residual de exercício em funções comissionadas, existente em 10/11/1997 (20/05/1998 para a Câmara dos Deputados, conforme Resolução-CD n. 28/1998) , para a incorporação de quinto/décimos na data em que integralizado o período de doze meses, nos termos do art. 5º da Lei n. 9.624/1998, da Decisão n. 925/1999-TCU-Plenário e do Acórdão 5455/2018-TCU-Segunda Câmara. A data limite para incorporação de quintos no âmbito da Câmara dos Deputados foi definida como 20/5/1998, véspera da publicação da Resolução-CD n. 28/1998. Em expediente de 11/6/1999, o TCU determinou que esta Casa retificasse os valores relativos à vantagem de quintos, constantes dos Títulos de várias aposentadorias avaliadas, para que observassem o disposto na Resolução 28/1998, que revogou o 1º da Resolução 70/1994, a partir de 21/5/1998. Posteriormente, em relatório submetido à Segunda Câmara do TCU, com data de 19/10/1999, os auditores propuseram que os atos de aposentadoria fossem considerados legais porque as concessões foram efetivadas em conformidade com a legislação e normas complementares pertinentes à matéria. Finalmente, aquele colegiado proferiu deliberação, em 1º/6/2000, no sentido de considerar legais para fins de registro aquelas concessões de aposentadoria, conforme Relação 45/2000, inserida na Ata 20/2000, publicada no Diário Oficial da União de 21/6/2000, conforme informações constantes do Processo-CD 19.675/1999.'
A despeito do Controle Interno citar que houve incorporação de tempo residual, esta corte entende que para se incorporar tempo residual relativo a Décimos a proporção a ser incorporada é de 1/10 e no caso em análise foi concedido 2/10.
Ademais, é ilegal a concessão da vantagem de quintos em razão do exercício de funções comissionadas após o advento da Lei 9.624/1998 e o RE 638.115/CE do STF somente autorizou a incorporação de quintos por decisão judicial transitada em julgado entre o período de 8/4/1998 a 4/9/2001.
Assim, entende-se que o tempo de exercício de função, referente a parcela de quintos incorporada, é ilegal, tendo em vista que existe período posterior à 04/09/2001 no cômputo da parcela.
O quadro resumo de ocorrências e, quando for o caso, o detalhamento da norma legal e da jurisprudência para a inconsistência acima elencada encontra-se no anexo II dessa instrução. 
Encaminhamento do ato: 
Considerar ILEGAL e recusar registro do ato de Aposentadoria de MARIA CRISTINA DE CASTRO AMORIM do quadro de pessoal do órgão/entidade Câmara dos Deputados, com base nos arts. 71, inciso III, da Constituição Federal, 1º, inciso V, e 39, inciso II, da Lei 8.443/1992 e 260, § 1º, do Regimento Interno. 
Com fulcro no art. 262, caput, do Regimento Interno deste Tribunal, determinar ao órgão/entidade Câmara dos Deputados que: 
emita novo ato, livre da irregularidade ora apontada, em substituição ao ato de Aposentadoria de MARIA CRISTINA DE CASTRO AMORIM, submetendo-o à nova apreciação por este Tribunal, na forma do artigo 260, caput, também do Regimento.
dispense a devolução dos valores indevidamente recebidos de boa-fé até a data da ciência do órgão/entidade Câmara dos Deputados, do acórdão que vier a ser proferido, com base no Enunciado 106 da Súmula da Jurisprudência do TCU.
no prazo de trinta dias, contados da ciência da decisão, envie a este Tribunal documentos comprobatórios de que o (a) interessado (a) cujo ato foi impugnado está ciente do julgamento deste Tribunal.
dê ciência, no prazo de quinze dias, contados da notificação, do inteiro teor desta deliberação (a) o interessado (a) , alertando-o (a) de que o efeito suspensivo proveniente da interposição de eventuais recursos junto ao TCU não o (a) exime da devolução dos valores percebidos indevidamente, caso o recurso não seja provido.
promova a exclusão, no prazo 15 (quinze) dias, contados a partir da ciência desta deliberação, sujeitando-se a autoridade administrativa omissa à responsabilidade solidária, da rubrica apontada em face de manifesta ilegalidade, uma vez que o seu pagamento não encontra respaldo na jurisprudência deste Tribunal.
CONCLUSÃO
A abrangência e a profundidade das verificações levadas a efeito fundamentam convicção de que o ato 109902/2019 pode ser apreciado pela ilegalidade, em razão das irregularidades apontadas no item Exame das Constatações desta instrução, que representam afronta à legislação e à jurisprudência de referência
PROPOSTA DE ENCAMINHAMENTO
Ante o exposto, com fundamento no art. 71, inciso III, da Constituição Federal, no art. 1º, inciso V, e art. 39, incisos I e II, da Lei 8.443/1992, no art. 260 do Regimento Interno do Tribunal de Contas da União, propõe-se: 
Considerar ILEGAL e recusar registro do ato de Aposentadoria de MARIA CRISTINA DE CASTRO AMORIM do quadro de pessoal do órgão/entidade Câmara dos Deputados, com base nos arts. 71, inciso III, da Constituição Federal, 1º, inciso V, e 39, inciso II, da Lei 8.443/1992 e 260, § 1º, do Regimento Interno.
Com fulcro no art. 262, caput, do Regimento Interno deste Tribunal, determinar ao órgão/entidade Câmara dos Deputados que: 
no prazo de trinta dias, contados da ciência da decisão, envie a este Tribunal documentos comprobatórios de que o (a) interessado (a) cujo ato foi impugnado está ciente do julgamento deste Tribunal.
emita novo ato, livre da irregularidade ora apontada, em substituição ao ato de Aposentadoria de MARIA CRISTINA DE CASTRO AMORIM, submetendo-o à nova apreciação por este Tribunal, na forma do artigo 260, caput, também do Regimento.
dispense a devolução dos valores indevidamente recebidos de boa-fé até a data da ciência do órgão/entidade Câmara dos Deputados, do acórdão que vier a ser proferido, com base no Enunciado 106 da Súmula da Jurisprudência do TCU.
dê ciência, no prazo de quinze dias, contados da notificação, do inteiro teor desta deliberação (a) o interessado (a) , alertando-o (a) de que o efeito suspensivo proveniente da interposição de eventuais recursos junto ao TCU não o (a) exime da devolução dos valores percebidos indevidamente, caso o recurso não seja provido.
promova a exclusão, no prazo 15 (quinze) dias, contados a partir da ciência desta deliberação, sujeitando-se a autoridade administrativa omissa à responsabilidade solidária, da rubrica apontada em face de manifesta ilegalidade, uma vez que o seu pagamento não encontra respaldo na jurisprudência deste Tribunal."
2.	O Ministério Público junto ao TCU, representado pelo Procurador Sergio Ricardo Costa Caribé, discordou parcialmente da unidade técnica, conforme parecer a seguir transcrito (peça 7) :
"Trata-se da apreciação, para fins de registro, de ato de concessão de aposentadoria emitido pela Câmara dos Deputados.
A Unidade Técnica (Sefip) propõe a ilegalidade do referido ato, em razão de que houve incorporação de Quintos/Décimos após 8/4/1998, o que contraria o entendimento do Supremo Tribunal Federal no RE 638.115/CE, com repercussão geral reconhecida; e do cômputo de tempo residual para a incorporação indevida de 2/10.
De fato, no que se refere à incorporação de quintos relativos a funções exercidas após 8/4/1998, o entendimento do Supremo Tribunal Federal, a partir do julgamento realizado no Recurso Extraordinário - RE 638.115/CE, com repercussão geral reconhecida, passou a ser no sentido da sua impossibilidade, em razão da ausência de amparo legal, senão vejamos:
Recurso extraordinário. 2. Administrativo. 3. Servidor público. 4. Incorporação de quintos decorrente do exercício de funções comissionadas no período compreendido entre a edição da Lei 9.624/1998 e a MP 2.225-48/2001. 5. Impossibilidade. 6. Recurso extraordinário provido. (RE 638.115/CE - Relator:  Ministro Gilmar Mendes. Julgado em 19/03/2015, Órgão Julgador:  Tribunal Pleno. Repercussão Geral de Mérito. Publicado no DJe-151 de 3/8/2015, divulgado em 31/07/2015) 
Ao modular os efeitos da referida decisão, no entanto, aquela Corte, em sede de embargos de declaração julgados em 30/6/2017, havia entendido que o pagamento da referida parcela deveria ser cessado em qualquer hipótese, aplicando-se tal entendimento até mesmo para os servidores que obtiveram o direito à incorporação assegurado por decisão judicial transitada em julgado, sem a necessidade de ação rescisória.
No entanto, em novo julgamento realizado em 18/12/2019, o STF acolheu parcialmente os embargos de declaração, com efeitos infringentes, para reconhecer indevida a cessação imediata do pagamento da parcela quando fundado em decisão judicial transitada em julgado. Já no caso daqueles que recebem os Quintos em virtude de decisões administrativas ou decisões judiciais sem trânsito em julgado, modulou os efeitos da decisão para manter o pagamento da parcela até a sua absorção integral por quaisquer reajustes futuros concedidos aos servidores.
Nesses casos, este Tribunal tem considerado ilegal o pagamento da referida parcela e determinado às Unidades Jurisdicionadas que adotem as medidas necessárias à regularização dos pagamentos indevidos de acordo com a modulação dos efeitos realizada pelo STF nos autos do RE 638.115/CE, a exemplo dos Acórdão 659/2020-TCU-Primeira Câmara, relatado pelo Ministro Walton Alencar Rodrigues, e 622/2020-TCU- 2ª Câmara, relatado pelo Ministro Aroldo Cedraz.
No que se refere ao cômputo de tempo residual para a incorporação de Décimos, vale lembrar que a jurisprudência deste Tribunal admite o aproveitamento do tempo residual existente em 10/11/1997, mas apenas para a incorporação, a qualquer tempo, de somente uma parcela de décimo, bastando, para tanto, que o período de incorporação tenha se iniciado anteriormente a 10/11/1997.
Nesse sentido, a título de exemplos, podem-se citar os Acórdão 5455/2018-TCU-Segunda Câmara, relatado pelo Ministro José Múcio Monteiro; e 4.970/2012-TCU-1ª Câmara, relatado pelo Ministro Walter Alencar Rodrigues, cujo trecho do voto que trata da matéria, por sua pertinência, transcreve-se a seguir:
No voto condutor da Decisão 925/1999-TCU-Plenário, assim manifestei-me:
O art. 5º, por sua vez, admite o cômputo do tempo residual de exercício de funções comissionadas não empregado, até 10/11/1997, na incorporação de frações, para a concessão da próxima parcela de décimo, até que cada servidor complete o interstício de doze meses.
 (...) 
Entendo que a redação do art. 5º, ao usar a expressão 'próxima parcela', refere-se ao termo antecedente 'décimos', in verbis: 'Fica resguardado o direito à percepção dos décimos já incorporados, bem como o cômputo do tempo de serviço residual para a concessão da próxima parcela...'. Próxima parcela de décimos, segundo a redação do legislador.
Ao Congresso Nacional cabe disciplinar as relações jurídicas decorrentes de normas constantes de medidas provisórias não convertidas em lei, a teor do parágrafo único do art. 62 da CF. Nesse diapasão, não obstante as normas que cuidaram de décimos não tenham sido convertidas em lei, entendo que quis o legislador ordinário contemplar, com a possibilidade de incorporação de um décimo, os servidores com tempo residual até 10/11/1997, não abrangidos pela concessão de quinto, prevista no art. 3º da Lei 9.624/1998.
Além de lógica, essa interpretação se me apresenta como mais justa, porquanto confere aos servidores com tempo residual maior a vantagem quinto e aos com tempo residual menor a vantagem décimo. De fato, aqueles que completaram o interstício até 8/4/1998 contavam com tempo residual, em 10/11/1997, de no mínimo 216 dias, equivalente a sete meses e seis dias de exercício de função comissionada. Estes e os que contavam com tempo residual ainda maior, se completaram o interstício até 8/4/1998, fazem jus à incorporação de um quinto, os demais têm direito à incorporação de um décimo, a partir da data em que completaram, ou vierem a completar, o interstício de 12 meses.
Exemplificando, um servidor que, em 10/11/1997, tivesse completado quatro quintos, com saldo residual de quatro meses, teria, em 8/4/1998, algo em torno de 9 meses de exercício de função e, portanto, não completaria os cinco quintos, porque não teria perfeito o prazo de doze meses de exercício de função. Seria hipótese de aplicação do art. 5º da Lei 9.624/1998, o servidor ganharia mais um décimo e não um quinto, quando completasse o interstício de doze meses. Agora, se o mesmo servidor tivesse, em 10/11/1997, quatro quintos e saldo residual de, no mínimo, 7 meses e seis dias, ele teria direito à percepção do último quinto, desde que, até 8/4/1998, tivesse completado os doze meses de exercício da função. O raciocínio é exatamente este para todos os casos". (destaquei) 
In casu, contudo, observa-se que houve no ato a concessão indevida de mais 1/5 de FC-4, o que equivale a 2/10 de FC-4, em vez de apenas 1/10, o que contraria a regra do tempo residual disposta no art. 5º da Lei 9.624/1998 e o entendimento supramencionado deste Tribunal.
Nesse mesmo sentido foi proferido recentemente o Acórdão 9746/2021-TCU-Segunda Câmara, relatado pelo Ministro Marcos Bemquerer, o qual considerou ilegal um ato de aposentadoria em razão de que o servidor incorporou (sob o argumento de que teria apenas completado o tempo residual) dois décimos de função parcialmente exercida após 8/4/1998, em vez de apenas um décimo, senão vejamos:
PESSOAL. APOSENTADORIA. PAGAMENTO DA VANTAGEM DE "QUINTOS" SEM O TEMPO MÍNIMO DE EXERCÍCIO DE FUNÇÃO NECESSÁRIO PARA O RECEBIMENTO DESSA RUBRICA. CÔMPUTO DE TEMPO RESIDUAL. DIREITO A INCORPORAR UM DÉCIMO. PRECEDENTE DESTA CASA. ILEGALIDADE DA CONCESSÃO. NEGATIVA DE REGISTRO DO ATO. DETERMINAÇÕES.
Por fim, cabe mencionar que no caso dos servidores da Câmara dos Deputados este Tribunal tem detectado ainda o reajuste indevido do valor pago a título de incorporação de Quintos/Décimos.
Acerca da matéria vale ressaltar que a referida parcela foi transformada em VPNI pela Lei 9.527/1997, passando a ser reajustada exclusivamente nos casos de revisão geral da remuneração dos servidores públicos federais, nos termos do art. 15, § 1º, da referida Lei, que assim dispôs:
Art. 15. Fica extinta a incorporação da retribuição pelo exercício de função de direção, chefia ou assessoramento, cargo de provimento em comissão ou de Natureza Especial a que se referem os arts. 3º e 10 da Lei nº 8.911, de 11 de julho de 1994.
§ 1º A importância paga em razão da incorporação a que se refere este artigo passa a constituir, a partir de 11 de novembro de 1997, vantagem pessoal nominalmente identificada, sujeita exclusivamente à atualização decorrente da revisão geral da remuneração dos servidores públicos federais.
Dessa forma, tendo em vista que a Lei 13.323/2016 não tratou de revisão geral da remuneração dos servidores públicos federais, mas sim de reajuste especificamente concedido aos servidores daquela Casa Legislativa, entende-se que não há amparo legal para o reajuste realizado sobre a parcela incorporada.
Nesse mesmo sentido foi a decisão proferida por este Tribunal nos autos do TC Processo 039.800/2020-2, que analisou ato de aposentadoria de servidor do Senado Federal, em situação semelhante à dos presentes autos, cuja parcela de Quintos/Décimos havia sido reajustada indevidamente pela Lei 13.302/2016. (Acórdão 41/2021-TCU-Primeira Câmara, relatado pelo Ministro Vital do Rêgo) 
Ante o exposto, este membro do Ministério Público de Contas, em consonância com o proposto pela Unidade Técnica, entende que o ato em análise deve ser considerado ilegal e ter o seu registro negado, fazendo-se necessária a regularização das irregularidades acima apontadas." 
	É o relatório.

não há

Procurador Sergio Ricardo Costa Caribé

APOSENTADORIA. CÔMPUTO DE TEMPO RESIDUAL. DIREITO A INCORPORAR UM DÉCIMO. DEFERIMENTO DE UM QUINTO. REAJUSTE INDEVIDO DE PARCELA DECORRENTE DA INCORPORAÇÃO DE QUINTOS. ILEGALIDADE. NEGATIVA DE REGISTRO. DETERMINAÇÕES.

APOSENTADORIA (APOS)

Secretaria de Fiscalização de Integridade de Atos e Pagamentos de Pessoal e de Benefícios Sociais (Sefip)

Em exame o ato de concessão de aposentadoria emitido pela Câmara dos Deputados em favor de Maria Cristina de Castro Amorim, ex-ocupante do cargo de Técnico Legislativo.
2.	A Sefip propôs a ilegalidade do referido ato, devido à incorporação de quintos/décimos após 8/4/1998 e do cômputo do tempo residual para a incorporação indevida de 2/10, quando o correto seria a incorporação de 1/10. 
3.	O MPTCU concordou com a unidade técnica quanto à concessão indevida de 1/5 da função FC-4, em lugar de apenas 1/10 da referida função, conforme a regra do tempo residual disposta no art. 5º da Lei 9.624/1998. Assinalou, ainda, que tem ocorrido, no caso dos servidores da Câmara dos Deputados, o reajustamento indevido do valor pago a título de incorporação de quintos/décimos, que deveria ter o valor atualizado apenas nos casos de revisão geral da remuneração dos servidores públicos federais. Diante disso, propôs considerar ilegal o ato de aposentadoria tratado no processo, com a negativa de registro, fazendo-se a regularização das irregularidades apontadas.
4.	Antecipo minha concordância integral com os termos do parecer do MPTCU, cujos fundamentos incorporo a estas razões de decidir.
5.	De fato, observo ser possível a incorporação, pela interessada, da fração de 1/10 da função FC-4, e não de 1/5, como constou do ato. Sobre o assunto, transcrevo as considerações que fiz no voto condutor do Acórdão 1147/2022-TCU-Primeira Câmara:
"4. A esse respeito, por sua clareza, transcrevo a seguir trecho do voto condutor do Acórdão 454/2022-TCU-Segunda Câmara, Relator o Ministro-Substituto Marcos Bemquerer Costa:
'6. O TCU reconhece o direito à incorporação de quintos ou atualização de parcelas a quem, até 11/11/1997, tenha cumprido os requisitos para tanto, com fundamento no disposto pelo art. 15 da Lei 9.527/1997, de 10/12/1997:
'Art. 15. Fica extinta a incorporação da retribuição pelo exercício de função de direção, chefia ou assessoramento, cargo de provimento em comissão ou de Natureza Especial a que se referem os arts. 3º e 10 da Lei nº 8.911, de 11 de julho de 1994.
§ 1º A importância paga em razão da incorporação a que se refere este artigo passa a constituir, a partir de 11 de novembro de 1997, vantagem pessoal nominalmente identificada, sujeita exclusivamente à atualização decorrente da revisão geral da remuneração dos servidores públicos federais.
§ 2º É assegurado o direito à incorporação ou atualização de parcela ao servidor que, em 11 de novembro de 1997, tiver cumprido todos os requisitos legais para a concessão ou atualização a ela referente.'
7. Adicionalmente, este Tribunal tem adotado a tese do aproveitamento do 'tempo de serviço residual' existente em 10/11/1997, não empregado para incorporação da parcela de quintos, para fins de incorporação de 'um décimo', com base no disposto no art. 5º da Lei 9.624/1998:
'Art. 5º Fica resguardado o direito à percepção dos décimos já incorporados, bem como o cômputo do tempo de serviço residual para a concessão da próxima parcela, até 10 de novembro de 1997, observando-se o prazo exigido para a concessão da primeira fração estabelecido pela legislação vigente à época.''
5. Como bem sintetizado no voto condutor do Acórdão 5455/2018-TCU-Segunda Câmara, Relator o Ministro José Múcio Monteiro, 'A jurisprudência desta Corte de Contas permite o aproveitamento do tempo residual existente em 10/11/1997 para incorporar parcela de décimo, com posterior transformação em VPNI, independente do interstício de doze meses ter se completado até 4/9/2001, bastando que o período tenha se iniciado anteriormente a novembro de 1997.' Na mesma linha, entre vários outros julgados, menciono os Acórdão 9746/2021-TCU-Segunda Câmara  (Relator o Ministro-Substituto Marcos Bemquerer Costa) , 5.785/2020-1ª Câmara (Relator o Ministro Bruno Dantas) , 18.216/2021-1ª Câmara (Relator o Ministro Benjamin Zymler) e 18.554/2021-2ª Câmara (Relator o Ministro Raimundo Carreiro) .
6. De acordo com a interpretação dada à matéria pelos acórdãos mencionados, o tempo de serviço residual não empregado para a concessão de quintos pode ser computado para a incorporação de décimos, com base no art. 5º da Lei 9.624/1998, quando se completar o interstício de doze meses, previsto na Lei 8.911/1994, a qualquer tempo, desde que iniciado antes de 10/11/1997.
7. Não desconheço a existência do Acórdão 18332/2021-TCU-Primeira Câmara  (Relator o Ministro-Substituto André Luis de Carvalho) , que inaugurou uma nova linha com relação ao tema, no sentido de considerar indevida a incorporação de 1/10 aqui discutida. No entanto, embora reconheça a pertinência dos argumentos trazidos na referida decisão, prefiro continuar seguindo a jurisprudência majoritária desta Corte, até que, eventualmente, a evolução das discussões se consolide com uma nova interpretação da matéria.
8. Voltando ao caso concreto, não foram observados os requisitos para incorporação do tempo residual, haja vista o deferimento de uma parcela de quintos (1/5 da FC-04) , sendo que o interessado tem o direito de incorporar apenas um décimo da referida função, pois completou o interstício iniciado antes de 10/11/1997 somente em 2003."
6.	Passando ao segundo ponto, verifico que, de fato, ocorreu o reajuste da parcela de VPNI, cujo valor era de R$ 527,23 em março de 2017, passou para R$ 552,23 em março de 2018 e para R$ 577,40 em março de 2019. Isso indica que a Câmara dos Deputados aplicou à VPNI os reajustes concedidos pela Lei 13.323/2016, sendo que a parcela deveria ser reajustada apenas em razão dos reajustes gerais, conforme art. 15, § 1º, da Lei 9.527/1997. No entanto, a Lei 13.323/2016 não tratou de revisão geral da remuneração dos servidores públicos federais, mas sim de reajuste concedido especificamente aos servidores da Câmara dos Deputados, inexistindo amparo legal para o reajuste efetuado sobre a parcela incorporada.
7.	Em conclusão, o ato deve ser considerado ilegal, recusando-se seu registro, fazendo-se as determinações corretivas à Câmara dos Deputados e dispensando-se o ressarcimento das importâncias recebidas de boa-fé, conforme Súmula TCU 106.
8.	Antes de finalizar, anoto que o ato em exame deu entrada no Tribunal há menos de cinco anos, o que afasta a aplicação do entendimento firmado pelo STF no RE 635.553, que fixou o referido prazo para apreciação de ato de admissão e de concessão de aposentadoria, reforma e pensão, a contar de seu ingresso no TCU.
	Ante o exposto, voto no sentido de que o Tribunal adote o acórdão que ora submeto à apreciação deste Colegiado.
TCU, Sala das Sessões, em 11 de outubro de 2022.
JORGE OLIVEIRA 
Relator